ACORDAO-COMPLETO-2413620

ACÓRDÃO 1562/2020 ATA 22/2020 - PLENÁRIO

VISTOS, relatados e discutidos estes autos de relatório de auditoria que nesta fase trata de embargos de declaração opostos por Arno Hugo Augustin Filho, ex-Secretário do Tesouro Nacional, e Guido Mantega, ex-Ministro da Fazenda, em face do Acórdão 972/2020-TCU-Plenário que negou provimento a pedidos de reexame interpostos pelos ora embargantes contra o Acórdão 2924/2018-TCU-Plenário;
ACORDAM os Ministros do Tribunal de Contas da União, reunidos em sessão de Plenário, ante as razões expostas pelo Relator, em:
9.1. conhecer dos embargos de declaração opostos por Arno Hugo Augustin Filho e Guido Mantega em face do Acórdão 972/2020-TCU-Plenário, por atender aos requisitos de admissão dispostos nos arts. 32, inciso II, 34 da Lei 8.443/1992, para, no mérito, acolhê-los parcialmente, de forma a esclarecer que a multa aplicada aos responsáveis pelo Acórdão 2924/2018-TCU-Plenário foi mantida pela decisão embargada em razão do disposto nos arts. 58, inciso II, da Lei 8.443/1992, e 268, inciso II, do RITCU, bem como na Portaria TCU 7/2018;  
9.2. notificar os recorrentes da presente decisão.

Embargos de declaração opostos em face de acórdão que negou provimento a pedidos de reexame interpostos pelos ora embargantes contra decisão que aplicou-lhes multas ao apreciar auditoria realizada para avaliar a regularidade dos procedimentos de concessão e ressarcimento das garantias honradas pela União em operações de crédito de estados e municípios.

Secretaria do Tesouro Nacional - STN.

3. Recorrentes:
3.1. Recorrentes: Arno Hugo Augustin Filho (XXX.327.680-XX); Guido Mantega (XXX.840.768-XX).

13.1. Ministros presentes: José Mucio Monteiro (Presidente), Walton Alencar Rodrigues, Benjamin Zymler, Augusto Nardes, Aroldo Cedraz, Raimundo Carreiro, Ana Arraes, Bruno Dantas e Vital do Rêgo (Relator).
13.2. Ministros-Substitutos presentes: Marcos Bemquerer Costa, André Luís de Carvalho e Weder de Oliveira.

ACORDAO-COMPLETO-2512728

Acórdão de Relação 2245/2021 - Plenário

Acórdão de Relação

VITAL DO RÊGO

Ministro Vital do Rêgo.

Em apreciação, embargos de declaração opostos por Arno Hugo Augustin Filho (peça 127) , ex-Secretário do Tesouro Nacional, e Guido Mantega (peça 129) , ex-Ministro da Fazenda, em face do Acórdão 972/2020-TCU-Plenário (peça 120) que negou provimento a pedidos de reexame interpostos pelos ora embargantes contra o Acórdão 2924/2018-TCU-Plenário (peça 91) .
Este último decisum, ao apreciar relatório de auditoria realizada para avaliar a regularidade dos procedimentos de concessão e ressarcimento das garantias honradas pela União em operações de crédito de estados e municípios, no período de 2012 a 2017, aplicou-lhes multas individuais previstas no art. 58, inciso II, da Lei 8.443/1992, no valor de R$ 10.000,00. 
A referida penalidade foi aplicada em razão de ter sido constatada autorização de operações de crédito para o estado do Rio de Janeiro, mesmo diante de evidências sobre a deterioração da capacidade de pagamento do estado.
O Sr. Arno Hugo Augustin Filho alega em suas razões de embargos, no essencial, a existência das seguintes obscuridades, contradições e omissões na decisão adversada:
em razão do que restou decido nos Acórdão 3259/2013-TCU-Plenário e 3.260/2013-TCU-Plenário, a decisão embargada reconheceu a regularidade de duas das sete operações de crédito realizadas pelo Estado do Rio de Janeiro com garantia dada pela União, ao passo que, na verdade, essa Corte de Contas, mediante os acórdãos a seguir mencionados, todos do Plenário, 2.872/2013, 3.264/2013, 3.660/2013 e 2.513/2014, teria aprovado também, respectivamente, os seguintes programas objeto de questionamento nestes autos:  Projeto de Desenvolvimento Rural Sustentável em Microbacias Hidrográficas (Rio Rural/FA) , Programa Inclusão Social e Oportunidades para Jovens no Rio de Janeiro, Programa Obras Complementares do Arco Metropolitano do Rio de Janeiro, Programa de Fortalecimento da Gestão do Setor Público e do Desenvolvimento Territorial Integrado - Rio Metrópole - Progestão II;
o Programa de desenvolvimento socioambiental - PRODES (peça 22, p. 4-10) , a única operação não analisada expressamente pelo TCU em processo específico, diferentemente do que foi mencionado na decisão embargada, possui parecer emitido no respectivo processo administrativo de concessão de crédito vinculando-o a grandes eventos, conforme se observa do Ofício 204/2014 (peça 22, p. 4 e 5) , de autoria do Governador do Estado do Rio de Janeiro, expressamente mencionado no despacho do Secretário do Tesouro que encaminha a matéria ao Ministro da Fazenda, o que o credenciaria tal programa a figurar na situação de excepcionalidade delineada pelo art. 11 da Portaria MF 306/2012;
a não redução da multa imposta pelo Acórdão 2924/2018-TCU-Plenário, com fundamento no art. 58, inciso II, da Lei 8.443/1992, pela decisão embargada, mesmo reconhecendo a regularidade de duas das sete operações de crédito questionadas nos autos, deixou de observar as disposições constantes do art. 268, inciso II, do RITCU e da Portaria TCU 44/2019, que fixou o valor máximo da multa do mencionado art. 58 em R$ 62.237,56.
Ao final requer que sejam esclarecidos os pontos obscuros, contraditórios e omissos apontados, que os presentes embargos sejam recebidos com efeitos infringentes, para, em homenagem ao princípio da verdade material, seja afastada a penalidade de multa então aplicada ou fixada no mínimo legal em face da redução substancial do escopo das supostas inconformidades.
O Sr. Guido Mantega traz aos autos, em suas razões de apelo, além dos argumentos de igual teor àqueles apontados nas razões recursais do Sr. Arno Augustin acima transcritos, a existência de omissão consistente no fato de que o próprio Relator, ao mencionar a existência de pareceres técnicos da Serur e do MPTCU com posicionamentos divergentes, deixou de apresentar em seu voto o fundamento jurídico que embasasse ou justificasse o acolhimento do parecer do MPTCU em detrimento daquele elaborado pela unidade técnica.
Em derradeiro, requer que sejam conhecidos os presentes embargos, para que, reconhecidos e sanados os vícios de contradição, obscuridade e omissão suscitados, sejam eles acolhidos e, no mérito, reformada a decisão embargada de forma que lhes sejam conferidos efeitos infringentes.
	É o relatório.

Gean Carlos Ferreira de Moura Aguiar (OAB/DF 61.174), Tisiane Mordini de Siqueira (OAB/RS 27.660) e outros.

Não atuou.

RELATÓRIO DE AUDITORIA. IRREGULARIDADES NA CONCESSÃO DE GARANTIA DA UNIÃO A SETE OPERAÇÕES DE CRÉDITO REALIZADAS PELO ESTADO DO RIO DE JANEIRO. MULTA AOS RESPONSÁVEIS. PEDIDOS DE REEXAME. NEGATIVA DE PROVIMENTO. EMBARGOS DE DECLARAÇÃO. CONHECIMENTO. ACOLHIMENTO PARCIAL. INCOMPLETUDE NA FUNDAMENTAÇÃO PARA MANUTENÇÃO DA MULTA APLICADA. OMISSÃO. ESCLARECIMENTO. MANUTENÇÃO DA DECISÃO EMBARGADA. NOTIFICAÇÃO.

RELATÓRIO DE AUDITORIA (RA)

não atuou.

Em apreciação, embargos de declaração opostos por Arno Hugo Augustin Filho (peça 127) , ex-Secretário do Tesouro Nacional, e Guido Mantega (peça 129) , ex-Ministro da Fazenda, em face do Acórdão 972/2020-TCU-Plenário (peça 120) que negou provimento a pedidos de reexame interpostos pelos ora embargantes contra o Acórdão 2924/2018-TCU-Plenário (peça 91) .
Este último decisum, ao apreciar relatório de auditoria realizada para avaliar a regularidade dos procedimentos de concessão e ressarcimento das garantias honradas pela União em operações de crédito de estados e municípios, no período de 2012 a 2017, aplicou-lhes multas individuais previstas no art. 58, inciso II, da Lei 8.443/1992, no valor de R$ 10.000,00. 
A referida penalidade foi aplicada em razão de ter sido constatada autorização de operações de crédito para o estado do Rio de Janeiro, mesmo diante de evidências sobre a deterioração da capacidade de pagamento do estado.
O Sr. Arno Hugo Augustin Filho alega em suas razões de embargos, no essencial, a existência das seguintes obscuridades, contradições e omissões na decisão adversada:
em razão do que restou decido nos Acórdão 3259/2013-TCU-Plenário e 3.260/2013-TCU-Plenário, a decisão embargada reconheceu a regularidade de duas das sete operações de crédito realizadas pelo Estado do Rio de Janeiro com garantia dada pela União, ao passo que, na verdade, essa Corte de Contas, mediante os acórdãos a seguir mencionados, todos do Plenário, 2.872/2013, 3.264/2013, 3.660/2013 e 2.513/2014, teria aprovado também, respectivamente, a concessão de garantia pela União em relação aos seguintes programas objeto de questionamento nestes autos:  Projeto de Desenvolvimento Rural Sustentável em Microbacias Hidrográficas (Rio Rural/FA) , Programa Inclusão Social e Oportunidades para Jovens no Rio de Janeiro, Programa Obras Complementares do Arco Metropolitano do Rio de Janeiro, Programa de Fortalecimento da Gestão do Setor Público e do Desenvolvimento Territorial Integrado - Rio Metrópole - Progestão II;
o Programa de desenvolvimento socioambiental - PRODES (peça 22, p. 4-10) , a única operação não analisada expressamente pelo TCU em processo específico, diferentemente do que foi mencionado na decisão embargada, possui parecer emitido no respectivo processo administrativo de concessão de crédito vinculando-o a grandes eventos, conforme se observa do Ofício 204/2014 (peça 22, p. 4 e 5) , de autoria do Governador do Estado do Rio de Janeiro, expressamente mencionado no despacho do Secretário do Tesouro que encaminha a matéria ao Ministro da Fazenda, o que o credenciaria tal programa a figurar na situação de excepcionalidade delineada pelo art. 11 da Portaria MF 306/2012 e ter o empréstimo a ele associado garantido pela União;
a não redução da multa imposta pelo Acórdão 2924/2018-TCU-Plenário, com fundamento no art. 58, inciso II, da Lei 8.443/1992, pela decisão embargada, mesmo reconhecendo a regularidade de duas das sete operações de crédito questionadas nos autos, deixou de observar as disposições constantes do art. 268, inciso II, do RITCU e da Portaria TCU 44/2019, que fixou o valor máximo da multa do mencionado art. 58 em R$ 62.237,56.
Ao final requer que sejam esclarecidos os pontos obscuros, contraditórios e omissos apontados, que os presentes embargos sejam recebidos com efeitos infringentes, para, em homenagem ao princípio da verdade material, seja afastada a penalidade de multa então aplicada ou fixada no mínimo legal em face da redução substancial do escopo das supostas inconformidades.
O Sr. Guido Mantega traz aos autos, em suas razões de apelo, além dos argumentos de igual teor àqueles apontados nas razões recursais do Sr. Arno Augustin acima transcritos, a existência de omissão consistente no fato de que o próprio Relator, ao mencionar a existência de pareceres técnicos da Secretaria de Recursos - Serur e do MPTCU com posicionamentos divergentes, deixou de apresentar em seu voto o fundamento jurídico que embasasse ou justificasse o acolhimento do parecer do MPTCU em detrimento daquele elaborado pela unidade técnica.
Em derradeiro, requer que sejam conhecidos os presentes embargos, para que, reconhecidos e sanados os vícios de contradição, obscuridade e omissão suscitados, sejam eles acolhidos e, no mérito, reformada a decisão embargada de forma que lhes sejam conferidos efeitos infringentes.
Conheço dos presentes embargos por observarem os requisitos de admissão tratados nos arts. 32, inciso II, e 34 da Lei 8.443/1992 para, no mérito, acolhê-los parcialmente pelas razões que passo a expor, sem, contudo, conceder-lhes efeitos infringentes.
De fato, compulsando o teor das decisões exaradas mediante os Acórdãos desta Corte de Contas, todos do Plenário, 2.872/2013, 3.264/2013, 3.660/2013 e 2.513/2014, é de se notar que eles, a exemplo dos Acórdãos 3.259/2013 e 3.260/2013, também do Plenário, concluíram que, quanto aos aspectos legais, foram adotadas as providências para a contratação e para a garantia da União quanto, respectivamente, aos seguintes programas: Projeto de Desenvolvimento Rural Sustentável em Microbacias Hidrográficas (Rio Rural/FA) , Programa Inclusão Social e Oportunidades para Jovens no Rio de Janeiro, Programa Obras Complementares do Arco Metropolitano do Rio de Janeiro, Programa de Fortalecimento da Gestão do Setor Público e do Desenvolvimento Territorial Integrado - Rio Metrópole - Progestão II.
Ocorre que tais decisões desta Corte de Contas não foram apontadas em momento algum nos pedidos de reexame apresentados pelos Srs. Guido Mantega e Arno Augustin, constituindo verdadeira inovação argumentativa a embasar os aclaratórios em apreciação. 
Analisados sob tal prisma, portanto, inexiste qualquer omissão na decisão embargada, porquanto ela não se deparou com os argumentos ora aviados à época em que foi prolatada, fato que, considerado de forma estanque, ensejaria, prima facie, a rejeição dos argumentos averbados.
Por sua vez, não merece prosperar o argumento de que este relator não teria considerado o fato de que o Programa de desenvolvimento socioambiental - PRODES possuiria parecer vinculando-o a grandes eventos, como aquele exarado pelo governo do estado do Rio de Janeiro.  
Apesar de o Ofício 204/2014 do governo do estado do Rio de Janeiro (peça 22, p. 2 e 3) mencionar que o PRODES reverteria o quadro de degradação do sistema lagunar da Barra da Tijuca, ação incluída como encargo olímpico, por meio da ampliação da infraestrutura de saneamento básico, inexiste nos autos qualquer avaliação por parte da União, a exemplo da Secretaria do Tesouro Nacional (STN) , que de fato corroborasse a motivação apontada pelo governo estadual.
O que se observa do Parecer 1108/2014/COPEM/SURIN/STN/MF-DF (peça 22, p. 4-9) , quando da análise da capacidade de pagamento e aspectos fiscais do estado, item VI do parecer (peça 22, p. 6-7) , é a simples repetição do teor do art. 11 da Portaria MF 306/2012, sem adentrar à análise do caso concreto que poderia justificar a excepcionalização prevista na norma para a obtenção de garantia pela União. 
Já o encaminhamento do então secretário da STN à PGFN (peça 22, p. 10) presta-se, em sua essência, a repetir e a avalizar parte dos argumentos trazidos pelo governo estadual, como já havia sido registrado o voto condutor da decisão adversada, segundo se observa dos trechos a seguir:
Em consulta a todos os pareceres da STN acima mencionados é de se observar que inexiste análise mais aprofundada por parte daquela secretaria acerca das informações trazidas pelo então governador do estado do Rio de Janeiro de que os projetos a que eles se referiam seriam de relevância para o Governo Federal, nem mesmo a menção de que tais projetos teriam alguma vinculação com os grandes eventos, condições que poderiam torna-los elegíveis, de forma excepcional, à obtenção de garantia pela União, nos termos do que prescreviam os normativos do Ministério da Fazenda.
 (...) 
O exercício de tal atribuição não poderia se ater a mera concordância com os pareceres favoráveis da Secretaria do Tesouro Nacional (STN) para a concessão de tais garantias, porquanto, como bem salientado pelo MPTCU, eles se restringiram a replicar argumentos trazidos pelo próprio dirigente do estado interessado em obter a concessão da garantia, in casu, o estado do Rio de Janeiro.
Pelo exposto, não restou caracterizada a omissão arguida.
Com relação à multa aplicada pelo Acórdão 2924/2018-TCU-Plenário, com base no art. 58, inciso II, da Lei 8.443/1992, mesmo diante da constatação da regularidade de duas operações de crédito em face dos Acórdão 3259/2013-TCU-Plenário e 3.260/2013-TCU-Plenário, reconheço omissão na decisão embargada ao manter o valor da multa original sem que fossem explcitados os fundamentos que ensejaram a gradação da pena dos responsáveis, o que passo a fazer em sequência.
Eis o dispositivo legal em que a sanção em apreço restou calcada:
Art. 58 O Tribunal poderá aplicar multa de Cr$ 42.000.000,00 (quarenta e dois milhões de cruzeiros) , ou valor equivalente em outra moeda que venha a ser adotada como moeda nacional, aos responsáveis por: 
 (...) 
II - ato praticado com grave infração à norma legal ou regulamentar de natureza contábil, financeira, orçamentária, operacional e patrimonial; 
O artigo antes mencionado foi regulamentado pelo art. 268, inciso II, da Resolução TCU 155/2002, que aprovou o Regimento Interno do Tribunal de Contas da União (RITCU) , alterada pela Resolução TCU 246/2011, a seguir transcrito:
Art. 268. O Tribunal poderá aplicar multa, nos termos do caput do art. 58 da Lei nº 8.443, de 1992, atualizada na forma prescrita no § 1º deste artigo, aos responsáveis por contas e atos adiante indicados, observada a seguinte gradação:
 (...) 
II - ato praticado com grave infração a norma legal ou regulamentar de natureza contábil, financeira, orçamentária, operacional ou patrimonial, no valor compreendido entre cinco e cem por cento do montante a que se refere o caput;
De se observar, portanto, que o fundamento da multa aplicada não comporta a fixação de valor proporcional ao prejuízo causado ao erário, como arguem os embargantes, mas o seu enquadramento dentro dos limites de cinco e cem por cento de determinado valor estabelecido anualmente pelo TCU, in casu, fixado no montante de R$ 59.988,01 pela Portaria TCU 7/2018.
 Observa-se, portanto, que o valor da multa individual fixado em R$ 10.000,00 está de acordo com os normativos aplicáveis, não cabendo a realização de ajustes, mesmo considerando a regularidade das quatro operações de crédito já tratadas nestes embargos, notadamente, em razão de ainda persistir operação de crédito realizada em desconformidade com a Portaria MF 306/2012, a caracterizar ato praticado com grave infração a norma de natureza financeira.
Por fim, não há que se falar em omissão, como alega o Sr. Guido Mantega, decorrente da não indicação da fundamentação jurídica que levou este Relator a concordar com o parecer do MPTCU, lavrado em divergência à instrução de mérito da Serur.  
O dever de fundamentar decisões decorre de expressa previsão constitucional disposta no art. 93, inciso IX, da CF/1988. Nesse sentido, o art. 489, § 1º, da Lei 13.105/2015, atual Código de Processo Civil - CPC, de aplicação subsidiária aos processos de controle externo por força do disposto no art. 298 do RITCU, aponta, expressamente, as hipóteses em que uma decisão judicial não se considera fundamentada.
Sob tal prisma, o voto condutor da decisão embargada, Acórdão 972/2020-TCU-Plenário, não restou incurso em qualquer das previsões fixadas no art. 489, § 1º, do novo CPC, na medida em que buscou analisar a subsunção das operações de crédito em destaque aos ditames do art. 11 da Portaria MF 306/2012, concluindo, com base nas razões recursais ora trazidas em sede de pedidos de reexame e em argumentos específicos aplicáveis ao caso concreto posto à decisão, pela inobservância da regra que permitiria a União atuar como garantidora das operações de crédito sob análise.
Do exposto, pugno, no mérito, pelo acolhimento parcial dos presentes embargos, com vistas a sanear omissão acerca da fundamentação da penalidade de multa aplicada aos responsáveis. 
Com essas considerações, VOTO para que o Tribunal aprove a minuta de Acórdão que ora submeto à consideração deste Colegiado.
 
TCU, Sala das Sessões Ministro Luciano Brandão Alves de Souza, em 17 de junho de 2020.
Ministro VITAL DO RÊGO 
Relator